【裁判字號】    90,台上,1751
【裁判日期】    901004
【裁判案由】    給付承攬報酬
【裁判全文】
最高法院民事判決                                九十年度台上字第一七五一號
    上  訴  人  建全工程有限公司
    法定代理人  呂辰毅
    訴訟代理人  詹順發律師
    上  訴  人  台灣電影文化事業股份有限公司
    法定代理人  李子達
    訴訟代理人  劉緒倫律師
                呂偉誠律師
右當事人間請求給付承攬報酬事件，兩造對於中華民國九十年五月一日台灣高等法院
第二審更審判決（八十九年度重上更(一)字第八號），各自提起上訴，本院判決如左：
    主  文
原判決除駁回上訴人台灣電影文化事業股份有限公司對終止契約後結算款之遲延利息
之上訴，暨該訴訟費用部分外廢棄，發回台灣高等法院。
上訴人台灣電影文化事業股份有限公司其他上訴駁回。
第三審訴訟費用，關於駁回其他上訴部分，由上訴人台灣電影文化事業股份有限公司
負擔。
    理  由
本件上訴人建全工程有限公司（下稱建全公司）主張：兩造於民國八十三年二月八日
訂立工程契約書，由伊承包對造上訴人台灣電影文化事業股份有限公司（下稱台灣電
影公司）在其所有坐落台北縣中和市○○○段外南勢角小段一九○之四號、一九○之
五號、二二四之二號土地（下稱系爭土地）上興建之「台影文化大樓」新建工程。詎
契約進行中，台灣電影公司竟違約通知伊終止契約，將土地出售與訴外人台灣土地開
發信託投資股份有限公司（下稱台開公司）。依民法第五百十一條、第二百二十七條
、第二百十六條規定及兩造工程契約第六條、第二十三條約定，台灣電影公司應負違
約之損害賠償責任，賠償伊應得之工程款及所受之損害，即：(一)終止契約後結算款新
台幣（下同）五百零一萬零二百三十五元，及自八十四年二月二十一日起至同年十一
月三十日止，與自同年十二月十六日起至清償日止按年利率百分之五計算之遲延利息
。(二)開工後已支出鋼筋預付款二百九十四萬三千零八十九元、大理石預付款二百四十
五萬二千一百六十一元、銀行保證金費用二十七萬三千零二元等損害，計五百六十六
萬八千二百五十二元及法定利息。(三)預期之利益收入一千八百九十九萬零七百五十三
元及法定利息，合計二千九百六十六萬九千二百四十元本息等情。爰求為命台灣電影
公司如數給付，並加計法定利息之判決。（建全公司超過上開金額之請求，暨另訴請
確認法定抵押權存在部分，業經判決其敗訴確定。而上述金額中關於(一)終止契約後之
結算款五百零一萬零二百三十五元本金部分，則經本院前審判決其勝訴確定。）
上訴人台灣電影公司則以：伊通知對造上訴人建全公司終止本件承攬契約後，賠償範
圍僅限於「已做工程及專用於本工程之到場合格材料」，建全公司除進場材料鋼筋十
六萬七千七百三十五元屬該已到場之合格材料外，其餘請求均超過兩造之約定。且兩
造間係協議終止工程合約，無民法第五百十一條規定之適用。又建全公司依財政部所
頒營造業同業利潤標準，主張其有百分之十之利益損失，並無依據。證人陳慧敏、吳
俊男、陳詔英之證言均非實在，建全公司所提材料定金預付款部分之證據，亦非真正
等語，資為抗辯。
原審以：建全公司主張兩造於八十三年二月八日訂立系爭工程契約書，工程進行中台
灣電影公司通知伊終止契約，將土地出售與台開公司之事實，業據提出工程契約書、
土地登記簿謄本、信函等為證，且為台灣電影公司所不爭，堪信為真實。按工作未完
成前，定作人得隨時終止契約，但應賠償承攬人因契約終止而生之損害，民法第五百
十一條定有明文。系爭工程契約書第二十三條雖記載：「甲方（指台灣電影公司）認
為工程有中止之必要時，得終止契約之全部或一部分，一經通知，乙方（指建全公司
）須立即停工，並負責遣散工人，其已做工程及專用於本工程之到場合格材料，由甲
方核實給價。」字樣，惟並未約定在前開工程終止後，除已做工程及專用於本工程之
到場合格材料外，建全公司之其他損害不得請求。至系爭工程契約書第六條約定：「
……倘因甲方變更計畫，乙方須廢棄已完成工程之一部分，或已到場之合格材料時，
由甲方核實驗收後，參照本契約所訂單價不得按物價指數調價說明計算方式計給之。
」等語，係關於變更計畫之約定，與契約之終止無關。台灣電影公司辯稱其終止契約
後，建全公司所得請求者僅限於已做工程及專用於本工程之到場合格材料等二項云云
，自非正當。次查民法第五百十一條規定，於定作人與承攬人合意終止契約，承攬人
因而致生之損害，並未排除適用。系爭工程未完成前，台灣電影公司先表示終止契約
，並因之召開八十三年十一月九日之協商會議，為兩造所不爭，則建全公司之損害賠
償請求權，於台灣電影公司終止契約時，已然發生，不因嗣後建全公司同意終止而受
影響。況協商會議時，建全公司業就相關損害賠償及工程款之支付保留其請求權，有
該協商會議紀錄可稽。台灣電影公司辯稱，兩造係合意終止契約，建全公司不得依民
法第五百十一條請求云云，委無可取。建全公司之請求，關於第一階段終止契約後之
結算款五百零一萬零二百三十五元，自八十四年二月二十一日起至同年十一月三十日
止，及自訴狀繕本送達之翌日即同年十二月十六日起至清償日止，按年利率百分之五
計算遲延利息部分，查台灣電影公司自承在八十四年二月二十日以前，建全公司已向
其請求給付，則建全公司請求給付前開遲延利息，即非無據。關於鋼筋預付款二百九
十四萬三千零八十九元及大理石預付款二百四十五萬二千一百六十一元，建全公司主
張因台灣電影公司終止契約，致伊遭廠商沒收各該款項一節，已據提出發包工程工料
承攬書、工程合約、統一發票、支票影本為證，並經證人吳俊男、陳詔英證稱確已沒
收云云，自堪信為真實，建全公司訴請台灣電影公司如數給付，核屬正當。關於銀行
保證金費用部分，建全公司主張因台灣電影公司終止契約，致損失銀行保證金費用二
十七萬三千零二元，固據提出台灣電影公司不爭之履約保證金保證書、彰化商業銀行
古亭分行函、保證手續費收據為證。惟依彰化商業銀行古亭分行函載，自八十三年二
月二十二日起至八十五年二月二十二日止保證期限二年，該行以保證金額二千三百五
十六萬元為基準，第一年收百分之一，第二年收百分之一‧二五，共計收手續費五十
三萬零一百元，台灣電影公司於八十四年三月一日解除保證責任，依該行規定，保證
手續費以六個月為一期，未滿六個月以一期計，共收三期手續費，核退金額為十三萬
九千二百九十八元等。兩造既合意自八十三年十一月一日起終止契約，則自八十三年
二月二十二日起至八十三年十一月一日終止契約止之費用，應由建全公司負擔，即建
全公司應負擔前二期保證手續費二十三萬五千六百元與上述核退金額，經扣除後，建
全公司得請求者為十五萬五千二百零二元，逾此範圍之請求為無理由。關於預期利益
損失一千八百九十九萬零七百五十三元部分，建全公司主張本件承攬總工程金額二億
三千五百六十萬元，扣除已付工程款四千五百六十九萬二千四百六十七元，請求台灣
電影公司按財政部頒營造業同業利潤標準淨利率百分之十計付預期之利益收入損害一
千八百九十九萬零七百五十三元，固據提出財政部頒營造業同業利潤標準比率表為證
，且經證人即負責設計之羅興華建築師證稱當時考慮承攬利潤時，係依工程慣例以百
分之十作為利潤預估，利潤已攤在單項的單價裡面云云。惟查本件工程款，建築師預
估之金額為二億六千九百六十二萬九千八百四十四元，核定底價為二億五千萬元，最
後決標金額僅二億三千五百六十萬元，建全公司應已壓低利潤參與競標，其請求按百
分之十計算預期利益一千八百九十九萬零七百五十三元，自屬過高。經參酌台灣電影
公司訴訟代理人當庭陳述包含管理費在內，利潤百分之五為合理等語，該項利潤損失
，應以百分之五計算即九百四十九萬五千三百七十六元為適當，逾此範圍之請求，無
由准許等詞。因而將第一審命台灣電影公司給付，除主文第一項中關於第一階段終止
契約後結算款五百零一萬零二百三十五元自八十四年二月二十一日起至八十四年十一
月三十日止，暨自八十四年十二月十六日起至清償日止，按週年利率百分之五計算之
法定遲延利息部分；與主文第二項中關於鋼筋預付款二百九十四萬三千零八十九元、
大理石預付款二百四十五萬二千一百六十一元、銀行保證金費用十五萬五千二百零二
元、工程款預期利益九百四十九萬五千三百七十六元等損害本息部分之判決，予以維
持外，餘均廢棄改判駁回建全公司之訴。
駁回部分：原判決關於駁回台灣電影公司就第一審判決主文第一項中關於終止契約後
結算款之遲延利息之上訴部分，經核於法並無不合。台灣電影公司上訴論旨，猶就原
審取捨證據、認定事實之職權行使，指摘該部分原判決為不當，聲明廢棄，非有理由
。
發回部分：原審維持第一審命台灣電影公司給付銀行保證金費用中之十五萬五千二百
零二元、鋼筋預付款二百九十四萬三千零八十九元、大理石預付款二百四十五萬二千
一百六十一元、工程款預期利益中之九百四十九萬五千三百七十六元等損害本息，暨
駁回建全公司請求給付銀行保證金費用損害超過十五萬五千二百零二元、工程款預期
利益超過九百四十九萬五千三百七十七元本息之判決，經查關於兩造終止系爭工程契
約之情形，原判決初謂系爭工程未完成前，台灣電影公司先表示終止契約，並召開八
十三年十一月九日之協商會議，建全公司同意終止，應於台灣電影公司表示終止時，
已生終止之效力；又稱兩造合意於八十三年十一月一日起終止契約云云。究竟係為定
作人之台灣電影公司單方終止契約？抑兩造合意終止？前後認定不同，已不無矛盾。
且依原判決記載，建全公司應係於協商會議日即八十三年十一月九日，或其後同意終
止，乃原審竟認兩造係於八十三年十一月一日合意終止契約，亦有未合。又如謂台灣
電影公司單方表示終止契約時，已生終止之效力，即應以該日為計算銀行保證金費用
損失之基準日，原審竟以雙方「合意」終止日為計算基準，並有可議。而民法第五百
十一條僅就定作人單方終止契約之情形，規定其應就承攬人因終止契約所生損害，負
賠償責任，如係雙方合意終止契約，承攬人如何能依該條規定而為請求，不無疑義。
原審未加釐清，尤非允洽。次查買賣定金，會計上屬預付款性質，營利事業單位收受
該款項，應列為暫收款，嗣因契約解除沒收定金，則應改列於其他收入項下，屬所得
之一種，應報繳所得稅。本件建全公司主張因台灣電影公司終止契約，致伊遭廠商沒
收鋼筋預付款二百九十四萬三千零八十九元、大理石預付款二百四十五萬二千一百六
十一元，訴請台灣電影公司賠償該項損害，固據提出發包工程工料承攬書、工程合約
、統一發票、支票影本為證，並經證人吳俊男、陳詔英證述在卷。惟台灣電影公司否
認上開私文書及證人證言之真正，而前開書證均為建全公司支付預付款之證據，廠商
已否沒收預付款，則無任何書據為憑。且廠商既曾開立統一發票與建全公司，並收受
建全公司之支票，會計上即應列該進項為暫收款，廠商如已列為暫收款，則沒收該款
後，必將之改列於其他收入項下，以符會計作業處理之規定，是以廠商曾否沒收預付
款，非不得令各廠商提出報稅資料，以供參酌。況證人陳詔英並證稱：建全公司未取
之貨（大理石材），尚放置工廠云云。其意為何？尚有未明。若謂該貨品為建全公司
所得收取者，建全公司即非全無利益，能否令台灣電影公司悉數賠償其遭廠商沒收之
預付款，亦非無疑。原審未進一步探究，僅憑前揭物證及人證，即為台灣電影公司不
利之判決，殊嫌疏略。再者，工程款預期利益部分，建全公司主張應按工程款百分之
十計算，提出經羅興華建築師及王自軍會計師簽證之工程成本與合約分析比較表（外
放）為證。台灣電影公司則依建全公司八十二年度至八十四年度之營利事業所得稅結
算申報核定書記載建全公司獲利能力不佳，抗辯無是項預期利益。且其原審訴訟代理
人陳稱「包含管理費在內，利潤百分之五為合理」，為原判決所是認。乃原審未詳加
調查審認明晰及參酌前開事證，並扣除契約終止後之管理費用，徒以前開情詞，遽認
該項工程款預期利益為九百四十九萬五千三百七十六元，而於此金額範圍命台灣電影
公司給付，並駁回建全公司逾此金額之訴，尤難認無判決理由不備之違法。兩造上訴
論旨，分別指摘前開原判決於其不利部分為不當，求予廢棄，均非無理由。
據上論結，本件建全公司之上訴為有理由，台灣電影公司之上訴為一部有理由，一部
無理由，依民事訴訟法第四百七十七條第一項、第四百七十八條第一項、第四百八十
一條、第四百四十九條第一項、第七十八條，判決如主文。
中      華      民      國     九十     年      十      月      四      日
                              最高法院民事第四庭
                                  審判長法官  蕭  亨  國
                                        法官  許  朝  雄
                                        法官  謝  正  勝
                                        法官  陳  淑  敏
                                        法官  劉  福  來
      右正本證明與原本無異
                                              書  記  官
中      華      民      國     九十     年      十      月    二十三    日


司法院資訊處製作；財團法人民間司法改革基金會備份。
